臺灣高等法院花蓮分院刑事判決　　 95年度上更(二)字第120號
上　訴　人
即　被　告　甲○○
指定辯護人　蔡雲卿律師
上列上訴人因違反森林法案件，不服臺灣花蓮地方法院88年度訴
字第343號中華民國91年10月15日第一審判決（起訴案號：臺灣
花蓮地方法院檢察署88年度偵字第513號），提起上訴，經最高
法院第2次發回更，本院更為判決如下：
    主  文
原判決關於甲○○部分撤銷。
甲○○於他人森林內擅自占用，處有期徒刑柒月。如附圖所示Ａ
道路壹條，沒收之。
    事  實
一、甲○○（起訴書及歷審判決書均誤戴為劉「雙」貴）基於單
    一之決意，自民國（下同）87年5月上旬起，親自及雇用某
    不知情之人在行政院農業委員會林務局花蓮林區管理處（下
    稱：花蓮林管處）所轄國有林田山事業區146林班地內，砍
    伐毀損林木，擅自開墾種殖香蕉而占用，嗣於88年1月27日
    起，親自並雇用不知情之江金柱（業經原審判決無罪確定）
    以挖土機繼續開墾種殖香蕉，前後接續墾殖面積共達4.6682
    公頃（如附圖Ｃ所示、面積3.7589公頃，附圖Ｄ所示、面積
    0. 9093公頃）（公訴人誤繕為4.6622公頃）而占用，並擅
    自修建如附圖Ａ所示之道路（面積0.0968公頃），88年1月
    28日為花蓮林管處人員發現制止，其間甲○○毀損該地上林
    木計儲木、什木等共計490株，足生損害於花蓮林管處。嗣
    由該處派員將甲○○上開種殖之香蕉全部砍除。
二、案經花蓮林管處訴由花蓮縣警察局吉安分局報請臺灣花蓮地
    方法院檢察署檢察官偵查起訴。
    理  由
一、認定犯罪事實所憑證據部分
    訊據被告甲○○坦承有在壽豐鄉○○段2471地號上墾殖之事
    實，惟矢口否認有何犯行，辯稱：伊於87年3月10日向花蓮
    縣壽豐鄉公所合法取得壽豐鄉○○段2471地號土地之租賃權
    ，租約期間6年，乃在該地上墾殖，並未越界開墾至146林班
    地，不知道為何起訴伊占用林班地，伊認為水璉段2471地號
    土地即本件地政機關所測之146林班地，且伊自62年起即在
    該處種殖香蕉、花生、生薑，縱有竊佔情事，業已罹於追訴
    權時效。被告辯護人為被告辯稱：被告既與壽豐鄉公所承租
    水璉段2471地號土地，並依約支付租金，雖事後始知其墾殖
    之地點為林田山事業區146林班地，然此事涉政府之土地編
    號及測量等作業，被告甲○○不可能知悉其中內情，且前開
    地段土地會位移，地籍重疊致造成被告誤認墾殖之林田山事
    業區146林班地，即所承租水璉段2471地號土地，故主觀上
    應無不法犯意云云。經查：
  (一)林田山事業區第146林班地於重測後為花蓮縣壽豐鄉○○○
    段第34、35地號土地，此據證人即花蓮林管處南華工作站人
    員吳政忠、廖拯民於原審到庭證述在卷，並有花蓮縣政府91
    年10月7日府農保字第09100997410號函及所附之土地登記謄
    本2份在卷可參。而壽豐鄉○○段2471地號土地，經重測後
    現為壽豐鄉○○段第17地號土地，此有土地登記謄本1份附
    卷可參。
  (二)證人廖拯民於原審證稱：林田山事業區146林班地於82年辦
    理解編期間，均無任何人開墾，並未種殖農作物等語（原審
    卷246頁），另證人吳政忠於原審證稱：最早於87年5月11日
    發現甲○○墾殖林田山事業區146林班地等語（原審卷第162
    頁）。
  (三)被告於上開占用地上因開墾而毀損之林木計儲木、什木等共
    490株，此有花蓮林管處所制作之林田山事業區第146林班受
    害情形表（偵查卷第29頁）可稽，此部分自足生損害於花蓮
    林管處。
  (四)此外，復有臺灣花蓮地方法院檢察署勘驗筆錄2份、土地登
    記謄本10份、照片59張、位置圖5份、價格查定書2份、財政
    部國有財產局臺灣北區辦事處花蓮分處88年2月12日台財產
    北花三第88601435號函及所附之土地登記謄本、花蓮林管處
    88 花政字第1839號函及所附之林班受害情形表各1份、本院
    前審上訴字第253號勘驗筆錄2份、花蓮林管處南華工作站勘
    測成果圖1份在卷可按。被告墾殖之面積達4.6682公頃，又
    擅自修建1條如附圖Ａ道路面積計0.0968公頃，此有花蓮地
    政事務所勘測成果圖4張、花蓮地政事務所北坑段17地號土
    地實測成果圖1份、比例5000分地籍圖1份、地籍圖謄本4份
    附卷可稽。
  (五)綜上證據，被告擅自占用林田山事業區146林班地墾殖之犯
    行，事證明確，犯行堪以認定。
二、被告辯解不可採之理由
  (一)被告辯稱：伊認為墾殖之水璉段2471地號土地即林田山事業
    區第146林班地，而前者土地伊已合法承租，縱經測量結果
    ，伊墾殖地點為林田山事業區146林班地，然此事涉政府之
    土地編號及測量等作業問題，伊並不知情，故主觀上並無犯
    罪故意云云。然查，壽豐鄉○○段2471地號土地重測後為北
    坑段17地號，其地形為長方形，界址甚為規則（即四邊界址
    整齊），面積為4.6163公頃（見卷附及外放地藉圖），而被
    告濫墾地如附圖Ｃ、Ｄ部分面積總共為4.6682公頃，而Ｃ、
    Ｄ兩部分中間依圖面比例可以看出尚有約10公頃之間隔（見
    卷外實測圖），總計廣達約15公頃，且附圖Ｃ、Ｄ被告濫墾
    地形極不規則，故從上述水璉段2471地號（重測後為北坑段
    17地號）地形、面積，與被告濫墾地上開地形，兩相比較，
    二者殊不可能造成混淆，故被告所辯伊誤認本件伊開墾種殖
    之土地即為伊所承租之原水璉段2471地號土地云云，顯係臨
    訟卸責之詞，不足採信。此與被告原租得水璉段2471地號土
    地是否出於詐術而屬詐欺得利無關，兩者亦無方法結果之牽
    連關係可言，附此敘明。
  (二)被告辯稱：伊自62年起即在該處種殖香蕉、花生、生薑，縱
    有竊佔情事，業已罹於追訴權時效云云。然查，證人吳政忠
    於原審證稱：最早於87年5月11日發現甲○○墾殖林田山事
    業區146林班地等語（原審卷第162頁），證人廖拯民於原審
    證稱：林田山事業區146林班地於82年辦理解編期間，均無
    任何人開墾，並未種殖農作物等語（原審卷第246頁），另
    證人吳政忠於本院前審證稱：「（問：你們查獲被告墾殖的
    Ｃ、Ｄ二塊土地，當時地上作物情形如何﹖）Ｄ的部分是原
    始林相，Ｃ部分土地，一部分原來是葉景平的租地造林地，
    被告墾殖的時候，當時還有一些麻六甲銀合歡，其他就是一
    些野生雜木。」等語（上訴卷第213頁），證人葉景平證稱
    ：「從70年間起就是由我在管理了，剛開始我是種梧桐及麻
    六甲銀合歡，後來因颱風作物遭損壞以後，我就沒有再去管
    理了。」等語（上訴卷第155頁），因此，被告縱曾自62年
    起即在前開土地內墾殖，然中間曾放棄墾殖而改由他人墾殖
    ，且自87年5月11日起始再行墾殖等情，應堪認定。故被告
    辯稱：自62年起即在該處種殖香蕉等農作物等語，期間既曾
    中斷墾殖而另由他人墾殖，即無罹於時效規定之適用，所辯
    不足採信。至於證人李正宏雖於本院前審證稱：「（問：
    本件案發以後，你有沒有到過現場﹖情況如何﹖）有的，會
    勘的時候我有跟去，會勘的位置大致上就是甲○○當初所承
    租的位置」等語（上訴卷第102頁），惟證人李正宏另於原
    審證稱：「（法官問：換約前，有無到現場指界？）有到現
    場去看，是由甲○○指界，如果與地籍圖相去甚遠才會請當
    事人鑑界。當時看甲○○是種香蕉，因為我們承辦員非專業
    之地政人員，也只能看方向是否相同，無法確定是否完全與
    地籍圖相符。當時先看地籍圖，再根據當事人的指界，大約
    相似，就同意換約。指界人員有鄉公所、土地審查委員會的
    人員及劉雙貴，鄉公所由我代表。」、「（法官問：如果沒
    有測量如何知道面積多大？）一般我們是依經驗法則處理，
    沒有每筆測量，依目測法算大約面積多廣」、「被告帶我去
    看的地方是緩坡…已經被開墾得很嚴重」、「被告指界的地
    點有被開墾過，我不清楚被告指界的地點和他向林務局承租
    的地點是否相同」、「（法官問：移交時，如何確認地號？
    ）完全根據聲請人指界。本件是我、甲○○及審查委員去看
    位置。」（原審卷第134、235、236、259頁），因此，花蓮
    縣壽豐鄉公所係僅憑被告之片面之指界為據，即確認被告所
    申請承租之占用位置為何，實際上並未測量，故證人李正宏
    上述證詞，亦難作為有利被告之認定。證人江燕山雖證稱：
    被告於60幾年去山上種植等語，惟經檢察官先質之以北坑頭
    段34、35地號土地（即被告墾殖、占用之地）及北坑段17地
    號土地（即被告承租之地）與江燕山承租之北坑段19、20地
    號土地之相關位置及距離後，再以「被告是在何塊土地上種
    植」之問題詰問時，證人江燕山則答以「不知道」等語（本
    院上更(一)卷第56、57頁），因此證人江燕山之證述，亦不足
    採為被告有利之認定。
  (三)被告辯護人為被告辯稱：因前開地段土地會位移，地籍重疊
    致造成被告誤認墾殖之林田山事業區146林班地，即所承租
    水璉段2471地號土地，故主觀上應無不法犯意云云。然查，
    證人即壽豐鄉公所技士張春明於原審證稱：「於甲○○申請
    開發農路時有至現場查看，地點確實在該地，該地在水璉段
    最高峰，與林班地界址經常不明，因甲○○有重新整地，以
    前的路自然崩塌，他有修繕，之後有無越界不清楚」（原審
    卷110、111頁）。證人即花蓮地政事務所測量員林啟富亦證
    稱：「水璉段及月眉段屬土地常位移之情況，是因地殼及施
    測點有不同所致」（原審卷第135頁），另臺灣省政府地政
    處土地測量局88地測一字第7264號函亦謂「水璉、月眉段與
    林務局花蓮林管處經管143、144、145、149、150、151等國
    有林班比鄰…經套繪發現國有林班地與重測區已登記土地重
    疊」（偵查卷第71頁），然另依證人林啟富證稱：「所謂的
    重疊，因水璉段是依日據時代所製作之地籍圖之地籍座標施
    測，與現使用之座標方法不同，僅圖面上有重疊，實地上不
    會有重疊，故水璉段2471地號土地與林班地在實地上不會有
    重疊之情況」等語（原審卷第144頁），堪認係指重測前水
    璉段土地在地籍圖套繪後，在圖面上與林班地有重疊情形，
    然實地應不致使人誤認為同一筆土地亦屬林班地及已登記土
    地，故被告前開辯解，亦難以採信。至於證人黃朝彬於原審
    證稱：「因地籍重疊而有造成承租人誤認之情形。」等語（
    原審卷第146頁），參酌前述之理由及上開林啟富之證言，
    即與事實不符而不足採為被告有利之認定。
三、論罪科刑之理由
  (一)核被告占用森林之所為，係犯森林法第51條第1項之占用森
    林罪。被告墾殖後加以占用森林，墾殖為占用之前階段行為
    ，為占用行為所吸收，不另論罪。被告砍伐毀損林木之所為
    ，係犯刑法第354條之毀損罪。另被告雇用某不知情之人及
    江金柱，砍伐林木，擅自占用森林而犯前述二罪，應成立間
    接正犯。又被告多次親自及雇用某不知情之人及江金柱，砍
    伐林木，擅自墾植而占用森林，其多次犯行係出於單一決意
    而接續實施，為接續犯。公訴人雖未起訴被告上開毀損罪，
    然既與森林法第51條第1項之罪有上開裁判一罪之關係，本
    院自應併予審判，附此敘明。
  (二)
  (1)按被告行為後，94年1月7日修正公布之刑法，自95年7月1日
    施行，修正後之刑法刪除第55條關於牽連犯之規定。本件被
    告所犯上開二罪具有牽連犯之關係，依修正前即行為時之規
    定，應從一重之占用森林罪處斷；依修正後之刑法既已刪除
    牽連犯之規定，則所犯上述各罪應依數罪併罰之規定分論併
    罰。
  (2)被告行為後，刑法第33條第5款修正為主刑之種類：罰金新
    台幣1千元以上，以百元計算之，並於95年7月1日施行。比
    較被告行為時刑法第33條第5款主刑之種類：罰金銀元1元以
    上。就罰金之最低度以適用舊法對於被告有利。
  (3)修正刑法係自95年7月1日起施行，在此之前，刑法分則編有
    關罰金刑之貨幣單位係銀元；且依刑法分則編應處罰金者，
    應適用罰金罰鍰提高標準條例第1條、第4條之規定。亦即應
    按各該具體條文制定或修正之先後，定其提高之倍數。惟被
    告行為後，刑法施行法增訂第1之1條，於95年6月14日經總
    統公布，並自同年7月1日起施行；該條規定：「中華民國94
    年1月7日刑法修正施行後，刑法分則編所定罰金之貨幣單位
    為新臺幣。94年1月7日刑法修正時，刑法分則編未修正之條
    文定有罰金者，自94年1月7日刑法修正施行後，就其所定數
    額提高為30倍。但72年6月26日至94年1 月7日新增或修正之
    條文，就其所定數額提高為3倍」。亦即自95年7月1日起，
    刑法分則編所定罰金之貨幣單位，由原來之銀元改為新臺幣
    ；且94年1月7日刑法修正時，刑法分則編未修正之條文定有
    罰金者，自95年7月1日起，有關罰金之數額提高為30倍。本
    件被告砍伐毀損林木之所為，係犯刑法第354條之毀損罪，
    該罪有罰金刑之處罰，且自刑法24年7月1日公布施行後，即
    未再修正，依增訂刑法施行法第1之1條之規定，其罰金以新
    臺幣為單位，數額應提高30倍。此與修正前之罰金以銀元為
    單位，適用罰金罰鍰提高標準條例之結果應提高10倍者，對
    被告而言，並無不利（新台幣與銀元之比例為1：3，換算結
    果，亦為30倍）。
  (4)綜上，比較新舊法之規定，修正後之規定並非較有利於被告
    ，依刑法第2條第1項之規定，自應適用修正前即行為時之法
    律，即適用修正前刑法第33條第5款、第354條及第55 條牽
    連犯之規定，被告所犯上開二罪間，有方法結果之牽連關係
    ，為牽連犯，應從一重之占用森林罪處斷。
  (三)原審對被告論罪科刑，固非無見。惟按83年5月27日公佈施
    行之水土保持法第3條第3款規定之山坡地，係指國有林事業
    區、試驗用林地、保安林地，及經「省、市」（嗣於89年5
    月17日修正為中央或直轄市）主管機關參照自然形勢、行政
    區域或保育、利用之需要，就合於同條款第1、2目情形之一
    者劃定範圍，報請行政院核定公告之公、私有土地；而山坡
    地保育利用條例第3條所稱之「山坡地」，係指國有林事業
    區、試驗用林地、保安林地以外，經中央或直轄市主管機關
    參照自然形勢、行政區域或保育、利用之需要，就合於標高
    在1百公尺以上，或標高未滿1百公尺，而其平均坡度在百分
    之5以上者等情形之一者，劃定範圍，報請行政院核定公告
    之公、私有土地者而言。因此，若屬國有林事業區、試驗用
    林地、保安林地，即非山坡地保育利用條例所稱之山坡地，
    而無同條例第10條、第34條規定之適用。此與水土保持法第
    3 條第3款所規定之山坡地包含國有林事業區、試驗用林地
    、保安林地之情形，迥然有別（最高法院95年台上字第2078
    號判決參照）。本件被告墾殖占用之地點在原國有林田山事
    業區第146林班地，現登錄為花蓮縣壽豐鄉○○○段34、35
    號土地，已如前述，則揆諸前述說明，上訴人墾植之土地既
    屬國有林事業區，應無山坡地保育利用條例之適用，原審認
    被告係犯山坡地保育利用條例第34條第1項之罪，尚有違誤
    。又被告租得水璉段2471地號土地是否詐欺得利與本件犯罪
    無關，已如前述，原審認與已起訴部分具有牽連關係而併予
    審判，亦有未恰。另附圖Ｂ部分並非被告所開設，此業據證
    人林源勇於本院前審勘驗現場時證述在卷（原審卷第226頁
    ），證人吳政忠證稱該部分道路為被告所設置，應係經被告
    整修之誤。被告濫墾之附圖Ｃ、Ｄ上原來墾殖之香蕉於本院
    前審履勘現場時已全部剷除而不存在（被告稱為花蓮林管處
    雇之砍除並已向被告催收砍除工資），則原審諭知附圖Ｂ部
    分道路及墾殖地上香蕉沒收，亦有未當。被告上訴空言否認
    犯罪，固無理由，惟原判決既有上開不當，即應予撤銷改判
    。
  (四)本院審酌被告墾殖占用面積甚廣，造成之危害非輕，惟其犯
    後墾殖物已被林務機關剷除，並繳清賠償金（此有林務局花
    蓮林區管理處函附於本院卷）等一切情狀，量處如主文第2
    項所示之刑。附圖所示Ａ道路1條，爰依森林法第51條第6項
    之規定，宣告沒收。附圖Ｃ、Ｄ被告墾殖之香蕉已全部剷除
    ，爰不另予宣告沒收。至於同案被告江金柱以挖土機1台在
    該地開墾，因該挖土機係屬同案被告江金柱所有，而森林法
    第51條第6項又未規定「不問屬於犯人與否，沒收之」，是
    該挖土機並不能沒收，併予敘明。
四、不另為無罪判決諭知部分
  (一)公訴意旨另以：被告於前揭時地，另設置如附圖Ｂ所示之道
    路（面積0.1389公頃），因認被告該部分犯行，亦屬違犯森
    林法第51條第1項之占用森林罪云云。
  (二)按犯罪事實應依證據認定之，無證據不得認定其犯罪事實；
    又不能證明被告犯罪者應諭知無罪之判決，刑事訴訟法第
    154條第2項、同法第301條第1項分別定有明文。訊據被告仍
    持前揭辨解。經查，附圖Ｂ部分並非被告所開設等情，業據
    證人林源勇於本院前審勘驗現場時證述在卷（原審卷第226
    頁），證人吳政忠證稱該部分道路為被告所設置，應係經被
    告整修之誤。惟該部分與前述論罪部分，有實質上一罪關係
    ，爰不另為無罪判決之諭知。
據上論斷，依刑事訴訟法第369條第1項前段、第364條、第299條
第1項前段，森林法第51條第1項、第6項，刑法第2條第1項但書
、修正前刑法第33條第5款、第354條、第55條，修正前罰金罰鍰
提高標準條例第1條前段，判決如主文。
本案經檢察官李土城到庭執行職務。
中　　華　　民　　國　　96　　年　　1 　　月　　5　　日
                  審判長法  官  謝志揚
                        法  官  蔣有木
                        法  官  湯文章
以上正本證明與原本無異。
如不服本判決，應於判決送達後十日內向本院提出上訴狀。其未
述理由者，並應於提出上訴狀後十日內向本院補提理由狀 (須
附繕本)。
                        書記官  李德霞
中　　華　　民　　國　　96　　年　　1 　　月　　5　　日
附錄  本判決論罪科刑法條
中華民國刑法第354條
毀棄、損壞前二條以外之他人之物或致令不堪用，足以生損害於
公眾或他人者，處2年以下有期徒刑、拘役或5百元以下罰金。
森林法第51條
於他人森林或林地內，擅自墾殖或占用者，處6月以上5年以下有
期徒刑，得併科新台幣60萬元以下罰金。
前項情形致釀成災害者，加重其刑至二分之一；因而致人於死者
，處5年以上12年以下有期徒刑，得併科新台幣1百萬元以下罰金
，致重傷者，處3年以上10年以下有期徒刑，得併科新台幣80萬
元以下罰金。
第1項之罪於保安林犯之者，得加重其刑至二分之一。
因過失犯第1項之罪致釀成災害者，處1年以下有期徒刑，得併科
新台幣六十萬元以下罰金。
第1項未遂犯罰之。
犯本條之罪者，其墾殖物、工作物、施工材料及所使用之機具沒
收之。
